【裁判字號】    92,上易,1541
【裁判日期】    921009
【裁判案由】    （家暴）傷害
【裁判全文】
臺灣高等法院臺中分院刑事判決                  九十二年度上易字第一五四一號
    上  訴  人  臺灣彰化地方法院檢察署檢察官
    上  訴  人
    即  被  告  丁○○
                丙○○
    右二人共同
    選任辯護人  陳建良
    上  訴  人
    即  被  告  戊○○
    選任辯護人  楊振裕
右上訴人等因被告等家庭暴力之傷害案件，不服臺灣彰化地方法院九十二年度字第三
八四號中華民國九十二年六月三十日第一審判決（起訴案號：臺灣彰化地方法院檢察
署九十二年度調偵字第八七號），提起上訴，本院判決如左：
      主  文
上訴駁回。
      事  實
一、戊○○為丙○○之兄嫂，二人間具有家庭暴力防治法第三條第四款所定之家庭成
    員關係，丁○○則為丙○○之妻，與戊○○為妯娌關係。緣戊○○與丙○○、丁○○平日即相處不睦，於民國九十一年八月一日雙方又因曬衣架的擺放位置問題
    發生爭執，於當日十八時五十分許，丁○○與丙○○遂一同至戊○○家前理論，
    雙方一言不合後，丁○○與丙○○竟共同基於傷害人身體之犯意聯絡，戊○○亦
    基於傷害人身體之犯意，雙方即開始互毆，戊○○以雙手毆打及抓傷丁○○，又
    以雙手抓傷丙○○之雙腕及右手，丁○○亦以雙手毆打戊○○並拉扯其頭髮，丙○○則將戊○○推倒在地後將戊○○拖行於地上，致戊○○受有頭部、臉部、左
    眼、右手拇指、中指、左腳及右膝等多處擦傷之傷害，丁○○則受有雙肘、左手
    多處擦傷、左上臂挫傷瘀青、後頸部及右前臂抓傷等傷害，丙○○則受有右手及
    雙腕等處抓傷之傷害。
二、案經戊○○、丁○○、丙○○訴由彰化縣警察局和美分局報告臺灣彰化地方法院
    檢察署檢察官偵查起訴。
    理  由
一、訊據上訴人即被告（以下簡稱被告）丁○○對於案發當時與被告戊○○互毆導致
    戊○○受傷之事實坦承不諱；訊據上訴人即被告（以下簡稱被告）戊○○則矢口
    否認有傷害之犯意，辯稱：當時係被告丁○○及丙○○先動手打人，伊為擺脫二
    人之不斷毆打，而在掙脫過程中傷及被告丁○○及丙○○，係正當防衛之行為；
    訊據上訴人即被告（以下簡稱被告）丙○○亦矢口否認有毆打被告戊○○之行為
    ，辯稱：當時被告戊○○將磚塊拿起來要打被告丁○○，伊看到後就上前將之搶
    過來，被告戊○○以為是伊要打她，所以揮拳過來，就打到被告丁○○，然後他
    們二人開始拉扯，而且滾在地上，伊並未毆打被告戊○○云云。經查：
（一）被告丁○○與戊○○確有互毆以及丁○○與丙○○毆打戊○○的情形，除據被
      告丁○○、丙○○、戊○○分別供述在卷外，復據證人乙○○於本院調查時證
      稱：「當時兩個男生、兩個女生在對打」等語（詳見本院審理卷第八十三頁）
      ，甲○○於本院調查時證稱：「我看到他們兩人對我太太打」等語（詳見本院
      審理卷第七十九頁），且有丁○○、丙○○與戊○○各自提出之診斷證明書可
      資佐證，是丁○○、丙○○與戊○○確有傷害之犯行，堪予認定。
（二）雖被告戊○○辯稱以及戊○○之辯護人辯護意旨均以被告戊○○右揭行為係對
      於現在不法之侵害，而出於防衛自己權利之行為，應依刑法第二十三條之規定
      為不罰之諭知。惟按：彼此互毆，必以一方初無傷人之行為，因排除對方不法
      之侵害而加以還擊，始得以正當防衛論，而無從分別何方為不法侵害之互毆行
      為，即不得主張防衛權（參照最高法院八十九年度第三二五九號判決）。查戊○○固指陳係被告丁○○及丙○○先動手毆打等語，然被告即告訴人丁○○、
      丙○○則另指陳係被告戊○○先拿磚塊欲打丁○○，雙方才開始互毆等語；雙
      方前開供詞雖互有出入，惟本件傷害案件之發生肇始於雙方因曬衣架之擺設問
      題發生口角，此為被告丁○○、丙○○與戊○○三人所自承，本件雙方既先發
      生口角在先，隨後即發生肢體衝突，則雙方於爭執開始後即生傷害對方之犯意
      始進而互毆，應足認定，且依被告丁○○所提出之診斷證明書觀之，其受有左
      上臂挫傷淤青、後頸部及右前臂抓傷等傷害，與其所指陳當時係與被告戊○○
      互毆因而受傷之情節相符，堪以採信，被告戊○○主張係正當防衛，尚有誤會
      ，附予敘明。
（三）依被告戊○○所提出之驗傷診斷書所示：戊○○之左腳及右膝處有多處擦傷等
      傷害，與其所指陳當時遭被告丙○○拖行於地上因而受傷之情及戊○○於本院
      九十二年九月二十五當庭摸擬當時扡行之情形相符（詳見本院審理卷第一三二
      頁），且丁○○與戊○○之體型相近，衡情戊○○若單純與丁○○發生拉扯、
      互毆，丁○○之力氣應不至於能單獨將戊○○推倒在地並拖行，故戊○○指訴
      遭被告丙○○推倒後拖行於地上之情應堪採信，且自被告丙○○所提出之診斷
      證明書觀之，其受有右手及雙腕多處抓傷之傷害，衡情雙方應有近距離之拉扯
      ，更足以顯示雙方應有互毆之行為，被告丙○○辯稱：案發當時伊未毆打戊○○云云，應係卸責之詞，不足採信。
（四）另戊○○雖指訴其遭被告丙○○以拳頭毆打胸部及頭部，惟據其所提出之診斷
      證明書觀之，其上並未記載戊○○胸部有受傷之情形，另其頭部所受之傷均係
      擦傷，衡情應非以拳頭毆打所致，故其此部份之指訴尚難採信；又據被告丙○○所提出之診斷證明書觀之，其上雖記載丙○○受有右食指挫傷、右手肘挫擦
      傷等傷害，惟丙○○僅指訴遭被告戊○○抓傷雙腕及右手並未及於右食指挫傷
      、右手肘挫擦傷等傷害，惟丙○○僅指訴遭被告戊○○抓傷雙腕及右手，且於
      本院調查時丙○○更指稱：「當時我過去拉他時有被戊○○抓到」等語（詳見
      本院審理卷第一二一頁），則其遭戊○○傷害部位，應僅及於雙腕及右手之抓
      傷，而不及於右食指挫傷、右手肘挫擦傷等傷害，故前述右食指挫傷、右手肘
      挫擦傷等傷害即不能認為係遭被告戊○○所傷，併予敘明。
（五）按本件被告戊○○、丁○○與丙○○三人於警訊中供述確係因衣架問題起爭執
      （詳見警卷第一頁背面、第二頁面），且依卷附現場照片，亦無何磚塊（原審
      卷第四十九頁、本院卷第四十三頁），被告戊○○更堅決否認有何持磚塊毆打
      丁○○之行為，本院尚無從認定案發現場有何磚塊，附予敘明。
（六）被告戊○○及辯護人雖聲請本院勘驗其所提出之錄音帶內容，惟經本院二次勘
      驗結果，均有雜音而不清楚（詳見本院審理卷第五十九頁、第八十八頁），且
      觀諸其譯文，係本案事後之對話，未能具體證明當時傷害之情況，是本院並無
      從據以認定本件傷害事實，附予敘明。
（七）綜上，本案事證已臻明確，被告戊○○、丁○○與丙○○三人右揭傷害犯行，
      均堪以認定。
二、核被告戊○○、丙○○所為，均係犯刑法第二百七十七條第一項之傷害罪，均屬
    於家庭暴力防治法第二條第二項之家庭暴力罪。另核被告丁○○所為，係犯刑法
    第二百七十七條第一項之傷害罪。被告丁○○與丙○○就前開傷害犯行間，有犯
    意之聯絡及行為之分擔，為共同正犯。另被告戊○○基於傷害之犯意，接續為傷
    害行為，致被告丁○○及丙○○受傷，為想像競合犯，應論以一罪。原審判決適
    用家庭暴力防治法第二條第二項、第三十條第一項，刑法第二十八條、第二百七
    十七條第一項、第四十一條第一項前段、第五十五條、第七十四條第一款、第九
    十三條第一項，罰金罰鍰提高標準條例第一條前段、第二條之規定，並審酌被告
    戊○○、丁○○與丙○○三人犯罪之動機、手段、各受傷害之程度及其犯罪後之
    態度等一切情狀，各量處被告戊○○拘役貳拾日、丁○○拘役肆拾日、丙○○拘
    役肆拾日，並均諭知易科罰金之折算標準。另認被告戊○○、丁○○與丙○○三
    人均未曾受有期徒刑以上刑之宣告，有臺灣高等法院被告全國前案紀錄表三份附
    卷可憑，雖審理結果被告間未能達成和解，惟渠等為親屬關係，且住所相鄰，本
    應和睦相處，竟為曬衣架擺放位置之細故大打出手，實屬不該，但經此事件後雙
    方經刑之宣告，均應知所警惕，而無再犯之虞，爰均併予宣告緩刑二年，且認被
    告戊○○及丙○○部分並依家庭暴力防治法第三十條第一項、被告丁○○部分依
    刑法第九十三條第一項之規定，均諭知緩刑期間付保護管束，以啟自新，並深切
    希望被告間能盡釋前嫌，努力與家人建立良性之互動關係，核其認事用法均無不
    當，量刑亦稱妥適。原審法院檢察署檢察官據告訴人戊○○之請求對原審判決關
    於被告丁○○及丙○○部分上訴略以：告訴人戊○○受有頭部、臉部、左眼、右
    手拇指、中指、左腳及右膝等多處擦傷之傷害，原審僅處以拘役並宣告緩刑，完
    全無法懲罰被告丁○○及丙○○囂張行徑並預防其等再犯等語，指摘原審判決不
    當、而被告丁○○上訴主張原審判決關於其部分量刑過重，指摘原審判決不當、
    另被告丙○○上訴否認有傷害犯行，指摘原審判決不當。惟按丙○○確有上開傷
    害犯行，業經詳述如前，而原審業已審酌戊○○受傷之程度，且認被告三人僅因
    曬衣架擺放位置之細故大打出手，而為量刑，且於緩刑中均交付保護管束，尚難
    認原審判決關於被告丁○○及丙○○部分量刑有何不當之處，從而原審法院檢察
    署檢察官據告訴人戊○○之請求對原審判決關於被告丁○○及丙○○部分上訴及
    被告丁○○之上訴以及被告丙○○之上訴，均無理由，應予駁回。另丁○○雖另
    主張原審判決對其量刑重於戊○○，量刑亦有不當，按本件戊○○之傷勢為「頭
    部、臉部、左眼、右手拇指、中指、左腳及右膝等多處擦傷之傷害」，丁○○則
    為「雙肘、左手多處擦傷、左上臂挫傷瘀青、後頸部及右前臂抓傷等傷害」，兩
    者受傷程度不一，而戊○○係遭丁○○、丙○○二人共同毆打，丁○○僅遭戊○○一人毆打，遭受傷害情節不一，故原審審酌上開情節而為不同量刑，亦難認有
    何不妥之處，附予敘明。又被告戊○○上訴主張其未有傷害之犯意，顯係出於防
    衛之行為等語，指摘原審判決不當，惟依前理由欄一所述，並無從認定被告戊○○係出於防衛之行為，是其上訴顯無理由，亦應予以駁回。
據上論斷，應依刑事訴訟法第三百六十八條判決如主文。
本案經檢察官己○○到庭執行職務。
中      華      民      國      九十二   年       十      月     九     日
                                  臺灣高等法院臺中分院刑事第三庭
                                        審判長法  官  陳  朱  貴
                                              法  官  劉  連  星
                                              法  官  胡  忠  文
右正本證明與原本無異。
不得上訴。
                                              書記官  許  美  惠
中      華      民      國      九十二   年       十      月     九     日
附錄本案論罪科刑法條全文：
刑法第二百七十七條第一項：
傷害人之身體或健康者，處三年以下有期徒刑、拘役或一千元以下罰金。        Ｉ


司法院資訊處製作；財團法人民間司法改革基金會備份。
